臺灣彰化地方法院刑事判決
111年度金訴字第133號
公  訴  人  臺灣彰化地方檢察署檢察官   
被      告  林如芬


指定辯護人  本院公設辯護人陳志忠  
上列被告因違反銀行法案件，經檢察官提起公訴（110年度偵字
第9538、9755號），本院判決如下：
    主  文
林如芬犯銀行法第125條第1項前段之非法辦理國內外匯兌業務罪
，處有期徒刑壹年陸月。緩刑肆年，並應於本判決確定之日起壹
年內，向公庫支付新臺幣拾萬元。扣案之犯罪所得新臺幣貳佰元
沒收。
    犯罪事實
一、林如芬明知非銀行不得辦理國內外匯兌業務，竟基於非法經
    營國內外匯兌業務之犯意，在彰化縣○○鎮○○路000○0號
    經營之「泰國店」，為泰國來臺工作之不特定人士辦理臺灣
    及泰國兩地之異地款項收付，其係以在臺灣向匯款人收取新
    臺幣現金，經確認兌換匯率計算應兌換之泰銖金額，再以網
    路匯款至匯款人指定之泰國帳戶之方式，經營地下匯兌業務
    。林如芬於附表所示之時間，即以上開方式，與朱珮華談妥
    匯兌金額、匯率與收款金融機構帳戶後，採用「新臺幣/泰
    銖」匯率為1：1.05，再使用其兄SUPALERK DEANAN之泰國盤
    谷銀行帳號0000000000帳戶，以網路銀行轉帳之方式將匯兌
    金額依議定之匯率換算為泰銖，匯款至朱珮華指定之泰國金
    融機構帳戶，以此方式違法經營我國與泰國間之新臺幣與泰
    銖匯兌業務，賺取手續費每筆新臺幣（誤載為泰銖；以下若
    非記載泰銖，均為新臺幣同）100元之利益。
二、臺灣彰化地方檢察署檢察官自動檢舉及彰化縣警察局和美分
    局報告同署檢察官偵查起訴。 
    理  由
一、本案檢察官、被告及辯護人對於本判決所引用之下列各項供
    述證據（含書面陳述）之證據能力，於本院準備程序時，均
    表示無意見，且於本院言詞辯論終結前，亦均未聲明異議，
    本院斟酌下列供述證據作成時之情況，並無違法不當情事，
    且認為以之作為證據應屬適當，依刑事訴訟法第159 條之5
    之規定，得作為證據。至以下所引用之非供述證據，均非人
    對現場情形之言詞描述本身，自無傳聞法則之適用，且經本
    院依法踐行調查證據程序，亦查無依法應予排除證據能力之
    情形，故亦得作為證據。
二、訊據被告對於前揭事實坦承不諱，並有證人朱珮華之證述、
　　LINE對話截圖(含附表所示匯款之匯款明細)、搜索扣押筆錄
    、扣押物品目錄表、泰國盤谷銀行帳號0000000000帳戶之匯
    款明細、被告手寫紀錄、匯款單等足資佐證，且有扣案之犯
    罪所得可按，被告自白核與事實相符，本案事證明確，被告
    犯行堪以認定，應依法論科。　
三、論罪科刑：　　
　㈠核被告林如芬所為，係違反銀行法第29條第1項非銀行不得經
    營國內外匯兌業務之規定，應依銀行法第125條第1項前段之
    非法辦理國內外匯兌業務罪論處。
　㈡按立法者針對特定刑罰規範之構成要件，已預設該犯罪行為
    本質係持續實行之複數行為，具備反覆、延續之行為特徵，
    而將之總括或擬制為一個構成要件之集合犯行為，因其刑法
    評價上為構成要件之行為單數，認應僅成立一罪。則行為人
    基於概括之犯意，在密切接近之一定時、地持續實行之複次
    舉動，倘依社會通念，於客觀上認為符合一個反覆、延續性
    之行為觀念者，於刑法評價上，即應僅成立一罪，學理上所
    稱「集合犯」之職業性、營業性或收集性等具有重複特質之
    犯罪均屬之，例如經營、從事業務、收集、販賣、製造、散
    布等行為概念者是（最高法院95年度台上字第1079號判決意
    旨參照）。被告為如附表所示之2次非法辦理國內外匯兌業
    務之犯行，本質上均具有反覆、延續之特質，依社會通念，
    均屬前開學理上所稱具有重複特質之「集合犯」，應認僅成
    立一罪。　
　㈢刑之減輕：
　⒈按犯第125條、第125條之2或第125條之3之罪，在偵查中自白
    ，如自動繳交全部犯罪所得者，減輕其刑；並因而查獲其他
    正犯或共犯者，減輕其刑至2分之1，銀行法第125條之4 第2
    項定有明文。而銀行法第125條之4第2項規定所謂「如有犯
    罪所得並自動繳交全部所得財物者」，並不以在偵查中繳交
    者為限，茍已在偵查中自白犯罪，並於審判中自動繳交全部
    所得財物者，即有上開減輕其刑規定之適用；倘查獲其他正
    犯或共犯者，並得受該項後段減刑之寬典（最高法院105 年
    度台上字第648號判決意旨參照)。次按非法辦理國內外匯兌
    業務之犯罪模式，通常是由行為人以提供較銀行牌價優惠之
    匯率對外招攬客戶，利用匯款、收款兩端之銀行帳戶，直接
    進行不同貨幣之匯率結算，行為人則從中賺取匯率差額、管
    理費、手續費或其他名目之報酬。於此情形下，匯款人僅藉
    由匯兌業者於異地進行付款，匯兌業者經手之款項，僅有短
    暫支配之事實，不論多寡，均經由一收一付而結清，匯款人
    並無將該匯款交付匯兌業者從事資本利得或財務操作以投資
    獲利之意，除非匯兌業者陷於支付不能而無法履約，其通常
    並未取得該匯付款項之事實上處分權，遑論經由一收一付結
    清後，該匯付款項之實際支配者係約定匯付之第三人，更見
    匯兌業者並未取得該匯付款項之事實上處分地位。從而，匯
    兌業者所收取之匯付款項，應非銀行法第136條之1所稱應沒
    收之「犯罪所得」，此處所稱「犯罪所得」係指匯兌業者實
    際收取之匯率差額、管理費、手續費或其他名目之報酬等不
    法利得。準此，銀行法第125 條第1 項後段之「犯罪所得（
    修正前）」或「因犯罪獲取之財物或財產上利益（修正後）
    」，屬於加重處罰之構成要件；同法第136 條之1 之「因犯
    罪所得財物或財產上利益（修正前）」或「犯罪所得（修正
    後）」，則為不法利得之沒收範圍。彼此立法目的不相同，
    解釋上，其範圍當亦有別。至就非法經營匯兌業者所經手之
    款項而言，雖應計算於銀行法第125 條第1 項之「因犯罪獲
    取之財物或財產上利益」內，惟非在同法第136 條之1 所稱
    應沒收之「犯罪所得」之列（最高法院108年台上字第2465
    號判決意旨參照）。查被告於偵查中自白非法辦理國內外匯
    兌業務犯行，並供明每筆收手續新臺幣100元，此觀其偵訊
    筆錄即明（見偵卷第102頁，非泰銖，起訴事實有誤載見上
    述），亦於本院審理時為同前供述（見本院卷第43頁），被
    告並已自動繳交上開全部犯罪所得（見本院第51頁繳款收據
    ），爰依銀行法第125條之4第2項前段之規定，減輕其刑。
　⒉辯護人雖為被告請求依刑法第59條之規定酌量減輕其刑。然
    本院考量被告所為本件非法辦理國內外匯兌業務犯行，乃進
    行異地款項收付之主要行為人，並從中賺取匯差利潤，對金
    融秩序之危害範圍不低，犯罪情節難認輕微，依銀行法第12
    5條之4第2項前段之規定減輕其刑後，科處減刑後之最低刑
    度有期徒刑1年6月，難認有何情輕法重，在客觀上足以引起
    一般同情，而顯可憫恕之情形，故不依刑法第59條之規定，
    酌量減輕其刑，附此敘明。　　　
　㈣爰以行為人之責任為基礎，審酌被告並無前科，有臺灣高等
    法院被告前案紀錄表附卷可稽，素行良好，為圖不法利益經
    營前揭匯兌業務，違反銀行法之相關規定，對於國家金融政
    策之運作及我國外匯之管理有所妨害，所為固值非難，惟斟
    酌被告犯後坦承犯行之態度，其經營之匯兌業務規模不大，
    時間非長，並已將犯罪所得繳交國庫，兼衡其為泰國國中畢
    業之智識程度，88年來臺，現已取得身分證，有餐飲丙級證
    照，已婚，1個小孩90年出生，目前與先生及小孩同住，房
    子是自己的，目前工作是餐飲業，跟先生一起做便當，除了
    生活開銷之外，每月要匯款到泰國的父母2萬元，每月尚有
    車貸（泰國也有買一台給父母），還有店租每月9000元等智
    識程序、生活、經濟狀況等一切情狀，量處如主文所示之刑
    。
  ㈤又被告未曾因故意犯罪受有期徒刑以上刑之宣告，業如前述
    ，其因一時失慮致罹刑章，本院審酌前開情形，認被告經此
    偵審程序後，應知警惕，當無再犯之虞，認本院認所宣告之
    刑以暫不執行為適當，惟仍應支付公庫相當金額，以資警惕
    ，爰依刑法第74條第1項第1款、第2項第4款宣告緩刑4年，
    並命於判決確定之日起1年內支付公庫10萬元。
四、沒收：
 ⒈被告就非法辦理國內外匯兌業務犯行之犯罪所得共200元，業
   經被告自動繳交（見本院第51頁繳款收據），如前述，且迄
   無被害人或得請求損害賠償之人主張受有損害，尚無應發還
   被害人或得請求損害賠償之人之情形，是扣案之犯罪所得，
   應依銀行法第136條之1之規定宣告沒收。
 ⒉至於檢察官認被告從事非法匯兌業務是長期經營，時間甚長，
   至少獲利40萬元，有40萬元是為不法獲利，應就此不法所得
   為沒收。惟犯罪是否已經起訴，應以起訴書所記載之犯罪事
   實為準，法院自不得就未經起訴之犯罪審判，而應受該起訴
   範圍之拘束。本案起訴範圍如附表所示之2次，匯款金額分別
   為2600元及3000元，並無檢察官所指之40萬元之情，本院當
   無從據以判斷並為沒收之宣告，附此說明。
據上論斷，應依刑事訴訟法第299條第1項前段，判決如主文。
本案經檢察官童志曜提起公訴，檢察官林士富到庭執行職務。
中　　華　　民　　國　　111 　年　　10　　月　　31　　日
                  刑事第三庭    審判長法官  李淑惠
                                法      官  吳芙如
                                法      官  陳德池
以上正本證明與原本無異。
如不服本判決應於收受判決後20日內向本院提出上訴書狀，並應
敘述具體理由。其未敘述上訴理由者，應於上訴期間屆滿後20日
內向本院補提理由書( 均須按他造當事人之人數附繕本) 「切勿
逕送上級法院」。
中　　華　　民　　國　　111 　年　　10　　月　　31　　日
                                書  記  官  黃國源　　　　　　　　　　　　　　　
附表：
編號 匯款人 匯款時間 匯款方式 1 朱珮華 109年4月11日 被告收受匯款人之新臺幣2,600元後，以泰國盤谷銀行帳號0000000000帳戶匯款泰銖2,630元至匯款人指定之泰國匯商銀行帳號0000000000帳戶內 2 朱珮華 109年4月20日 被告收受匯款人之新臺幣3,000元後，以泰國盤谷銀行帳號0000000000帳戶匯款泰銖3,050元至匯款人指定之泰國匯商銀行帳號0000000000帳戶內 

附錄論罪科刑法條全文：　
銀行法第125條
違反第29條第1項規定者，處3年以上10年以下有期徒刑，得併科
新臺幣1千萬元以上2億元以下罰金。其因犯罪獲取之財物或財產
上利益達新臺幣一億元以上者，處7年以上有期徒刑，得併科新
臺幣2千5百萬元以上5億元以下罰金。
經營金融機構間資金移轉帳務清算之金融資訊服務事業，未經主
管機關許可，而擅自營業者，依前項規定處罰。
法人犯前二項之罪者，處罰其行為負責人。